臺灣高等法院民事判決
109年度上字第1056號
上  訴  人  美堅國際股份有限公司

法定代理人
即  監察人  黃鳳嬌  
訴訟代理人  呂紹宏律師
            黃仕翰律師
            黃昱維律師
被  上訴人  張順安  
訴訟代理人  崔駿武律師
            楊承叡律師
            何昇軒律師
上列當事人間請求履行契約事件，上訴人對於中華民國109年6月
10日臺灣臺北地方法院108年度訴字第4254號第一審判決提起上
訴，本院於110年4月21日言詞辯論終結，判決如下：
    主      文
上訴駁回。
第二審訴訟費用由上訴人負擔。
    事實及理由
一、本件上訴人主張：伊前向訴外人翁廷允購買改制前桃園縣○○
    鄉○○○段000-0、000（嗣後經分割為000、000-0、000-0）、
    000、000、000、000、000地號等7筆土地，並先將前揭土地
    借名登記於訴外人羅永金名下，再改借名登記於被上訴人名
    下。其中改制前桃園縣○○鄉○○○段000○00000○00000○000○000
    地號土地（重測及分割後地號為桃園市○○區○○段000、000、
    000、000、000、000、000、000、000地號土地，以下合稱
    系爭土地），並由伊持有土地所有權狀。嗣伊為進行龍潭美
    語村住宅社區開發案（下稱系爭開發案），於民國95年7月1
    7日，與被上訴人簽訂「龍潭美語村住宅社區」自付工程款
    土地委任開發契約書（下稱系爭契約），其中第6條第4項約
    明被上訴人須無條件配合伊辦理、提供為系爭開發案所需之
    一切手續、文件及用印等事項。詎料，被上訴人謊稱系爭土
    地權狀遺失，於106年間向桃園市大溪地政事務所聲請補發
    權狀，並拒絕依約配合伊辦理、提供所需文件、手續及用印
    ，致系爭開發案進度嚴重延宕等情。爰依系爭契約第6條第4
    項約定提起本件訴訟，求為判決：㈠被上訴人應提出「桃園
    市○○區○○段000、000、000、000、000、000、000、000、00
    0地號之土地權狀」，並配合上訴人依「桃園市政府108年2
    月23日府地用字第000000000號函」、「美堅國際股份有限
    公司107年11月22日非都市土地變更編定申請書」、「桃園
    市大溪地政事務所107年12月4日107溪測委字第000000號土
    地測量成果」之内容，就「龍潭美語村住宅社區開發計畫」
    中，桃園市○○區○○段000○000○000○000○000地號土地，辦理
    變更使用分區、使用地類別為鄉村區特定目的事業用地、國
    土保安用地、交通用地，及其分割作業異動登記所需之手續
    、用印，並於異動登記完竣後，配合上訴人依「桃園市政府
    108年2月23日府地用字第0000000000號函」、「美堅國際股
    份有限公司107年11月22日非都市土地變更編定申請書」之
    内容，將污水處理廠用地贈與並移轉登記予桃園市政府水務
    局、將社區主次要道路用地贈與並移轉登記予桃園市政府養
    護工程處。㈡被上訴人於配合上訴人依「桃園市政府108年2
    月23日府地用字第0000000000號函」之内容，將污水處理廠
    用地贈與並移轉登記予桃園市政府水務局、將閭鄰公園及社
    區主次要道路用地贈與並移轉登記予桃園市政府養護工程處
    後，被上訴人應配合上訴人辦理「龍潭美語村住宅社區開發
    計畫」中，桃園市○○區○○段000○000○000○000○000地號土地
    作為乙種建築用地之部分之變更使用分區、使用地類別及分
    割作業之非都市土地變更編定申請，及其變更編定之異動登
    記所需之手續、用印。原審為上訴人敗訴之判決，上訴人聲
    明不服，提起上訴，上訴聲明：㈠原判決關於駁回後開第二
    項之訴部分廢棄。㈡上開廢棄部分，被上訴人應提出「桃園
    市○○區○○段000、000、000、000、000、000、000、000、00
    0地號之土地權狀」，偕同上訴人依「桃園市政府108年2月2
    3日府地用字第0000000000號函」、「美堅國際股份有限公
    司107年11月22日非都市土地變更編定申請書」、「桃園市
    大溪地政事務所107年12月4日107溪測委字第000000號土地
    測量成果」之内容，就「龍潭美語村住宅社區開發計畫」中
    ，桃園市○○區○○段000○000○000○000○000地號土地，辦理變
    更使用分區、使用地類別為鄉村區特定目的事業用地、國土
    保安用地、交通用地，及其分割作業異動登記所需之手續、
    用印，並於異動登記完竣後，偕同上訴人依「桃園市政府10
    8年2月23日府地用字第0000000000號函」、「美堅國際股份
    有限公司107年11月22日非都市土地變更編定申請書」之内
    容，將污水處理場用地贈與並移轉登記予桃園市政府水務局
    、將社區主次要道路用地贈與並移轉登記予桃園市政府養護
    工程處。
二、被上訴人則以：伊為上訴人之股東及董事，系爭開發案預計
    開發重測前桃園縣○○鄉○○○段00000地號等49筆土地，計畫規
    模14.3945公頃，於93年間申請開發許可時，該49筆土地為
    上訴人、上訴人董事長張順來、伊、黃陳祝子、江素勤等多
    位地主所有。上訴人前因經營不善，資金不足，於81年2月2
    9日召開臨時股東會，決議授權董事長張順來以新臺幣（下
    同）2億3500萬元出售上訴人之股權及名下資產，包含改制
    前桃園縣○○鄉○○○段000○000○000○000○000地號土地在內之不
    動產，伊同意以2億3500萬元購買股權總計780萬股及前開不
    動產，故系爭土地確為伊出資購買並登記為所有權人，委託
    上訴人開發，兩造間並無借名登記關係。惟上訴人竟否認系
    爭土地為伊所有，且否認應依系爭契約第6條第1項及第7條
    分配「附件二黃色所示土地」予伊，復主張撤銷其於108年5
    月1日出具表明系爭土地確屬伊所有及同意分配特定土地予
    伊之聲明書（下稱系爭聲明書），顯見兩造並未就系爭契約
    達成意思表示合致，系爭契約並未成立，不具法律上之拘束
    力，上訴人不得執系爭契約為請求。又縱認上訴人得請求伊
    按系爭契約第6條第4項為履行，然系爭契約第6條關於伊得
    受分配土地之約定，乃上訴人依系爭契約所應履行之對待給
    付義務，上訴人於訂立系爭契約後，財產已顯行減少，於上
    訴人擔保履行此項對待給付義務前（如設定預告登記等），
    伊自得主張同時履行抗辯，無需配合提出相關手續之文件及
    用印。且先前開發過程中，因上訴人無力支付與訴外人皇維
    工程開發有限公司（下稱皇維公司）於96年1月11日簽訂之
    開發案雜項整地工程承攬合約工程款，伊將名下所有之改制
    前桃園縣○○鄉○○○段000地號土地（下稱000地號土地）於97
    年11月25日以買賣為原因移轉予皇維公司負責人何維政，實
    際係作為工程款擔保，未料南區土地於104年開發完成後，0
    00地號土地竟移轉登記予上訴人董事長張順來之配偶即監察
    人黃鳳嬌，對伊造成損害，上訴人董事長張順來及監察人黄
    鳳嬌於訴訟繫屬中，猶疑似偽造伊之印鑑向桃園大溪地政事
    務所辦理抵押權內容變更登記，均已明顯損害伊之權益，則
    於上訴人主張無依系爭契約分配開發土地予伊之情形下，伊
    自得主張同時履行抗辯維護自身權益，上訴人請求伊履行系
    爭契約內容即無理由等語，資為抗辯。答辯聲明：上訴駁回
    。
三、上訴人主張兩造於95年7月17日簽訂系爭契約等語，業據其
    提出系爭契約為證（見原審卷第53-55頁），並為被上訴人
    所不爭執。上訴人主張系爭土地為上訴人借名登記在被上訴
    人名下，依系爭契約第6條第4項約定，被上訴人須無條件配
    合伊辦理、提供為系爭開發案所需之一切手續、文件及用印
    等事項，即應為上訴聲明㈡所示之行為等語，為被上訴人所
    否認，並以前詞置辯，則本件應先予審究者為：系爭契約是
    否經兩造意思表示合致而成立？上訴人依系爭契約第6條第4
    項約定，請求被上訴人為上訴聲明㈡所示之行為，有無理由
    ？經查：
　㈠按當事人互相表示意思一致者，無論其為明示或默示，契約
    即為成立。當事人對於必要之點，意思一致，而對於非必要
    之點，未經表示意思者，推定其契約為成立，關於該非必要
    之點，當事人意思不一致時，法院應依其事件之性質定之。
    民法第153條定有明文。故當事人對於契約必要之點意思表
    示一致，契約始能成立（最高法院82年度台上字第2848號判
    決意旨參照）。又按民事訴訟如係由原告主張權利者，應先
    由原告負舉證之責，若原告先不能舉證，以證實自己主張之
    事實為真實，則被告就其抗辯事實，即令不能舉證，或其所
    舉證據尚有疵累，亦應駁回原告之請求（最高法院72年度台
    上字第4225號裁判意旨參照）。
　㈡依系爭契約前言及第1至5條之約定，可知被上訴人係提供系
    爭土地委任上訴人開發，並約定由被上訴人依工程進度自行
    負擔工程款，而未見有借名登記之用語（見原審卷第53頁）
    ；再觀諸系爭契約第6條甲方（即被上訴人）之權利義務約
    定：㈠於「龍潭美語村住宅社區」開發案之雜項工程施作、
    取得使用執照、使用地變更編定後，甲方將依内政部94年4
    月26日台内營字第0000000000號函所許可之用地比率取得應
    得變更之土地所有權，甲方依本契約書所得分配之土地坐落
    位置如附件二黃色所示(變更後土地之戶數及規劃，詳如附
    件二之說明）。㈡甲方應依前條約定交付乙方（即上訴人）
    開發費用以支付工程款。㈢甲方應於簽立本約時同時點交本
    約土地予乙方。㈣甲方應於乙方通知起7日内無條件配合甲方
    辦理、提供一切土地開發所需之手續、文件及用印，該文件
    僅供本案開發之用，乙方不得將其憑為土地融資貨借貸之擔
    保等語（見原審卷第54頁），亦明確約定被上訴人得受分配
    土地及應支付工程款、交付土地、配合辦理等權利義務。
　㈢惟上訴人主張系爭土地為上訴人所購買，原借名登記於訴外
    人羅永金名下，嗣再借名登記於被上訴人名下，被上訴人並
    非實際所有權人，自不得主張於開發後分配土地，故系爭契
    約自始無「附件二」即被上訴人依系爭契約得分配之土地坐
    落位置圖存在等語，並提出與羅永金簽立之協議書為證（見
    原審卷第21頁），然倘若系爭土地確為上訴人所借名，何以
    上訴人仍須與被上訴人約定由被上訴人提供土地委任上訴人
    開發，並負擔開發費用、配合一切程序，暨於使用地變更編
    定後受分配土地，則兩造關於系爭契約包含第6條所載之全
    部權利義務，是否均屬真正，實非無疑。
　㈣又被上訴人否認系爭土地為上訴人所有，僅借名登記在伊名
    下，並稱上訴人前因經營不善，資金不足，於81年2月29日
    召開臨時股東會，決議授權董事長張順來以2億3500萬元出
    售上訴人之股權及名下資產，包含改制前桃園縣○○鄉○○○段0
    00○000○000○000○000地號土地在內之不動產，伊同意以2億3
    500萬元購買股權總計780萬股及前開不動產，伊於81年3月2
    0日與上訴人公司簽訂股權買賣契約書（下稱系爭股權買賣
    契約書），並同時交付1500萬元之台灣銀行本行支票定金，
    由上訴人董事長張順來簽收，並將資金交由胞妹張美蓮用以
    支付各股東價金，故系爭土地確實係由伊出資購買，並非被
    上訴人公司借名登記；系爭契約簽約時上訴人表示會將「附
    件二」補給伊，然遲遲未補正，又因開發計畫一直改變，上
    訴人稱要分配予伊之土地一直變，嗣因伊000地號土地遭侵
    占，故伊要求上訴人說明系爭契約應分配予伊之土地在何處
    ，上訴人因而於108年5月14日出具系爭聲明書，聲明系爭土
    地為伊所有，兩造間並無借名登記或信託法律關係存在，上
    訴人願依系爭契約之協議，於地目變更後，將全部土地其中
    原地號000號異動後之N19、N20、N21、原地號000異動後之N
    B1、N17等土地所有權移轉登記予被上訴人，其合計面積不
    得低於5728.968平方公尺等語，並提出上訴人81年第1次股
    東大會會議記錄、股權買賣契約書、台銀本行支票、股份轉
    讓讓渡書、被上訴人交付上訴人公司股東之買賣股權價金支
    票及收據、系爭聲明書為證（見本院卷一第495-529頁、原
    審卷第185-187頁）。上訴人則又主張系爭股權買賣契約書
    最終並未履行，被上訴人僅交付1500萬元定金，其後並未給
    付其餘款項，伊已連本帶利退還被上訴人所交付之1500萬元
    定金；伊簽署系爭聲明書係因被上訴人稱若伊簽署聲明書，
    即會提出系爭土地所有權狀並配合辦理用印，然伊簽署後，
    被上訴人仍不配合，伊已於108年7月5日寄發存證信函依民
    法第88條、第92條規定撤銷簽署系爭聲明書之意思表示等語
    ，並提出簽呈及支票、存證信函等件及回執為證（見本院卷
    一第583-587頁、原審卷第319-335頁）。顯見兩造對於系爭
    土地是否為上訴人借名登記於被上訴人名下，及被上訴人得
    否於開發後分得土地等節，存有重大之歧見，且兩造系爭契
    約所應負之權利義務內容，實有未明，即難認兩造就系爭契
    約必要之點已達成意思表示合致而成立契約，則上訴人再依
    系爭契約第6條第4項約定請求被上訴人履行義務，即屬無據
    。
四、綜上所述，上訴人並未證明兩造已就系爭契約所載之內容達
    成意思表示合致而成立，則上訴人再依系爭契約第6條第4項
    約定請求被上訴人履行如上訴聲明㈡所示之事項，即無理由
    。原審為上訴人敗訴之判決，所持理由雖與本院不同，惟結
    論並無二致，仍應予維持。上訴論旨指摘原判決不當，求予
    廢棄改判，為無理由，應駁回其上訴。
五、本件事證已臻明確，兩造其餘之攻擊或防禦方法及所用之證
    據，經本院斟酌後，認為均不足以影響本判決之結果，爰不
    逐一論列，附此敘明。
六、據上論結，本件上訴為無理由，依民事訴訟法第449條第2項
    、第78條，判決如主文。
中　　華　　民　　國　　110 　年　　5 　　月　　5 　　日
                  民事第十三庭  
                      審判長法  官  邱景芬
                            法  官  邱蓮華
                            法  官  林純如
正本係照原本作成。
如不服本判決，應於收受送達後20日內向本院提出上訴書狀，其
未表明上訴理由者，應於提出上訴後20日內向本院補提理由書狀
（均須按他造當事人之人數附繕本）上訴時應提出委任律師或具
有律師資格之人之委任狀；委任有律師資格者，另應附具律師資
格證書及釋明委任人與受任人有民事訴訟法第466 條之1第1項但
書或第2項所定關係之釋明文書影本。如委任律師提起上訴者，
應一併繳納上訴審裁判費。
中　　華　　民　　國　　110 　年　　5 　　月　　5 　　日
　　　　　　　　　　　　　  書記官  王靜怡